臺灣臺南地方法院民事判決
110年度訴字第1406號
原      告  中國信託商業銀行股份有限公司

法定代理人  利明献  




訴訟代理人  錢清祥律師
被      告  李寶珠  

            蔡旭明  
            蔡明彬  

            蔡宗益  
            蔡義泉  
共      同
訴訟代理人  蔡栢仁  
上列當事人間請求代位分割遺產事件，本院於民國110年12月9日
言詞辯論終結，判決如下：
    主  文
被告與被代位人蔡栢仁就被繼承人蔡添福所遺如附表一所示之不
動產，應依附表三所示應繼分比例分割為分別共有。
原告其餘之訴駁回。
訴訟費用由被告各負擔6分之1，餘由原告負擔。
    事實及理由
一、原告起訴主張：被代位人蔡栢仁積欠伊如附表四所示之本金
    、利息、違約金及費用未清償。又訴外人蔡添福於民國103
    年4月21日死亡，遺有如附表一、二所示之財產（即系爭遺
    產），由蔡栢仁與被告共同繼承，應繼分如附表三所示。系
    爭遺產並無遺囑或契約禁止分割之情形，蔡栢仁怠於行使請
    求分割遺產之權利，為保全債權，爰依民法第242條、第116
    4條規定，代位蔡栢仁請求變價分割附表一之不動產，及按
    應繼分分割附表二之存款，並請求蔡栢仁所分配之價金，在
    附表四債權範圍內，由伊代位受領等語。並聲明：㈠被告及
    被代位人就被繼承人蔡添福所遺如附表一、二所示之遺產予
    以變價分割，並按附表三所示應繼分比例分配價金；㈡被代
    位人蔡栢仁所分得價金，在附表四所示債權範圍內，由原告
    代位受領。
二、被告則以：蔡栢仁已領取附表二所示之存款，對其他遺產已
    無權利，況蔡栢仁已依消費者債務清理條例聲請更生獲准。
    附表一所示之不動產現由被告李寶珠即蔡栢仁及其餘被告之
    母親與因車禍腦傷無法自理之被告蔡宗益居住，如以變價分
    割，則年邁之李寶珠及無法自理之蔡宗益將居無定所等語置
    辯。並聲明：原告之訴駁回。
三、原告主張蔡栢仁積欠借款債務迄未清償，惟蔡栢仁之父蔡添
    福於103年4月21日死亡後，遺有系爭遺產，而由被告與蔡栢
    仁共同繼承，並就附表一所示房地已為繼承登記等事實，業
    據原告提出本院債權憑證、財政部南區國稅局遺產稅免稅證
    明書、附表一示房地之登記謄本、繼承系統表、戶籍謄本為
    證，且為被告所不爭執，可以認定為真實。
四、原告主張系爭遺產並無遺囑或契約禁止分割之情形，其債務
    人蔡栢仁已無資力清償債務卻怠於行使請求分割遺產之權利
    ，其得代位蔡栢仁請求分割系爭遺產，並請求將蔡栢仁所分
    得價金，在附表四所示範圍內由原告代為受領，為被告所否
    認，並以前詞置辯，經查：
  ㈠按繼承人有數人時，在分割遺產前，各繼承人對於遺產全部
    為公同共有；繼承人得隨時請求分割遺產。但法律另有規定
    或契約另有訂定者，不在此限，民法第1151條、第1164條分
    別有明定。又公同共有遺產分割自由之原則下，民法第1164
    條規定，繼承人得隨時請求分割遺產，該條所稱之「得隨時
    請求分割」，依同法第829條及第830條第1項規定觀之，自
    應解為包含請求終止公同共有關係在內，俾繼承人之公同共
    有關係歸於消滅而成為分別共有，始不致與同法第829條所
    定之旨趣相左，庶不失繼承人得隨時請求分割遺產之立法本
    旨（最高法院93年度台上字第2609號判決參照）。而法院選
    擇遺產分割之方法，應具體斟酌公平原則、各繼承人之利害
    關係、遺產之性質及價格、利用價值、經濟效用、經濟原則
    及使用現狀、各繼承人之意願等相關因素，以為妥適之判決
    。另債務人怠於行使其權利時，債權人因保全債權，得以自
    己之名義，行使其權利，民法第242條前段定有明文。惟代
    位權之行使，以保全債權人債權之必要範圍為限度（最高法
    院79年度台上字第9號裁判要旨）。
  ㈡原告主張蔡栢仁積欠其如附表四所示之債務，除系爭遺產外
    ，已無其他財產可供執行等情，業經蔡栢人以被告訴訟代理
    人身份於本院陳稱已向本院聲請更生等語可證，除系爭遺產
    外，蔡栢仁確無其他財產足以清償附表四債務，而系爭遺產
    由蔡栢仁及被告繼承，應繼分如附表三所示，均未拋棄繼承
    ，已如前述，且系爭遺產亦未見有何依法律規定或依契約約
    定不得分割之情形，是蔡栢仁依法得隨時訴請分割系爭遺產
    以清償對原告所負債務，然其未請求分割，顯係怠於行使權
    利，原告為保全其債權，依民法第242條、第1164條之規定
    ，代位蔡栢仁行使其請求分割遺產之權利，訴請分割系爭遺
    產，應屬有據。
  ㈢被告抗辯蔡栢仁已領取附表二所示之存款，對其他遺產已無
    權利，且蔡栢仁已依消費者債務清理條例聲請更生獲准等語
    。經查，蔡栢仁以被告訴訟代理人身份於本院陳稱有關附表
    二所示之存款已分由蔡栢仁領取等語，蔡栢仁與被告等全體
    繼承人既已就附表二所示之存款遺產為分割，自無原告所主
    張蔡栢仁就此部分有怠於行使權利之情，而得由原告代位行
    使之必要，被告就附表二部分抗辯應認有理由。至附表一所
    示不動產部分，依土地及建物登記謄本記載，蔡栢仁確因繼
    承為原因而與被告公同共有附表一所示之不動產，自無被告
    所辯蔡栢仁對此部分遺產無權利存在之情，是此部分之抗辯
    ，顯不足採。
　㈣原告主張附表一不動產應變價後將所得價金分配予蔡栢仁及
    被告，蔡栢仁就附表一不動產之權利為6分之1，且附表一不
    動產現由李寶珠、蔡宗益居住使用，業據被告陳稱在卷，且
    有蔡宗益之戶籍謄本及李寶珠民事委任狀所陳居所地址在卷
    可證，倘為保全原告對蔡栢仁之債權而拍賣附表一所示之不
    動產，則李寶珠、蔡宗益亦將失其住居所，兩者顯失其衡，
    難認屬保全債權人債權之必要範圍，亦非屬適當之分割方法
    。又若採取將附表一不動產分割為分別共有之方式，原告於
    蔡栢仁依消費者債務清理條例更生後若未免責，即可強制執
    行蔡栢仁所分得之所有權應有部分以保全債權，李寶珠等人
    亦可繼續就不動產為使用，因此本院斟酌附表一不動產財產
    性質、經濟效益之維持及全體共有人之利益，認應由蔡栢仁
    及被告按附表三應繼分比例分割為分別共有為適當。
  ㈤原告請求將蔡栢仁因系爭遺產分割所分配之價金，由其在附
    表四債權範圍內代位受領，經核就附表二存款部分，蔡栢仁
    及被告既已分由蔡栢仁領取，自不得於本訴訟程序中再為分
    割；至於附表一不動產部分，本院僅判決該不動產依附表三
    所示比例分割為分別共有，蔡栢仁並未因此分得任何款項，
    是原告代為受領價金之請求，均不應准許。
五、綜上所述，原告依民法第242、1164條之規定，代位蔡栢仁
    請求分割系爭遺產，於附表一所示不動產部分，為有理由，
    應予准許，附表二所示存款部分，為無理由，應予駁回。至
    於附表一所示不動產之分割方法，本院認應由蔡栢仁及被告
    共6人按應繼分比例分割為分別共有，因判決如主文第1項所
    示。原告請求系爭遺產蔡栢仁分得價金由其代位受領，均屬
    無據，應予駁回。
六、本件為代位分割遺產之訴，已由本院為系爭遺產繼承人定分
    割方法，依民事訴訟法第80條之1規定，由全體繼承人依應
    有部分比例分擔訴訟費用，始為公平，爰諭知如主文第3項
    所示。
七、本件事實已臻明確，兩造其餘之攻擊或防禦方法，及所援用
    之證據，經本院斟酌後，認為與判決基礎之事實並無影響，
    均不足以影響本裁判之結果，自無庸一一詳予論駁之必要。
八、據上論結，本件原告之訴為一部有理由、一部無理由，判決
    如主文所示。
中　　華　　民　　國　　110 　年　　12　　月　　29　　日
　　　　　　　　　民事第三庭  法 官  施介元
以上正本係照原本作成。 
如不服本判決，應於送達後20日內，向本院提出上訴狀並表明上
訴理由（須附繕本）。如委任律師提起上訴者，應一併繳納上訴
審裁判費。　
中　　華　　民　　國　　110 　年　　12　　月　　29　　日
                              書記官  曾怡嘉
附表一
土地標示        編 號 土地坐落     面積 權利範圍  縣市 鄉鎮市區 段  地號 平方公尺   1 臺南市 安南區 溪東  74 120.64 1分之1 

建物標示        編號 建號 建物門牌 主要建材房屋層數 建物面積（平方公尺）   權利範圍     層次及層次面積  附屬用途及面積  １ 251 臺南市○○區○○路0段00巷000號 2層、加強磚造 1層 50.31 陽台：8.35 1分之1     2層 50.31       屋頂突出物 6.89   
附表二
編號 種類 存款銀行 存款數額(新臺幣) 1 存款 台南小北郵局 338,231元   2 存款 合作金庫銀行 688,498元 
附表三
編號 繼承人 應繼分比例 1 被代位人蔡栢仁 6分之1 2 被告李寶珠 6分之1 3 被告蔡宗益 6分之1 4 被告蔡義泉 6分之1 5 被告蔡旭明 6分之1 6 被告蔡明彬 6分之1 
附表四：蔡栢仁積欠債務明細
編號 欠款本金 （新臺幣） 利息及適用之週年利率 違約金及適用之週年利率  督促程序費用（新臺幣） 1 2,217,664元 自民國90年1月4日起至清償日止，按週年利率8.85%計算。 自民國89年11月5日起至清償日止，逾期在6個月以內者，按左開利率10%，超過6個月者，就超過部分，按左開利率20%計算之違約金。 131元